---
title: "Modelos Lineares Generalizados"
subtitle: "Modelo linear generalizado com resposta binomial e função de ligação logito"
author:
- name: Deivison Venicio Souza
fontsize: 14pt
lang: pt-BR
date: '`r format(Sys.Date(),"%d/%B/%Y")`'

output:
  prettydoc::html_pretty:
    theme: architect
    highlight: vignette
    toc: yes
    df_print: paged
    number_sections: yes
  pdf_document:
    toc: yes
#csl: Global_Change_Biology.csl
#bibliography: INF.bib
#output: 
#    html_document:
#        code_folding: show
#        fig_caption: yes
#        number_sections: yes
#        theme: flatly
#        toc: yes
#        df_print: paged
#    highlight: tango
---


```{r setup, include=TRUE}
library(rmarkdown)
knitr::opts_chunk$set(fig.align="center", cache=F, prompt=FALSE, comment = NA, eval = TRUE)
```


# Descrição da atividade

Vamos considerar a aplicação de um modelo linear generalizado com resposta binomial e função de ligação logito (regressão logística). Os dados são referentes a 699 nódulos de mama. O objetivo é ajustar um modelo preditivo, que permita classificá-los em benignos ou malignos com base num conjunto de covariáveis. Segue a descrição das variáveis usadas na análise:

- CL: Clump Thickness;
- MA: Marginal Adhesion;
- BC: Bland Chromatin;
- Class: benign, para benigno; malignant, para maligno (variável resposta).

As três primeiras variáveis (variáveis explicativas) são expressas numa escala numérica, com valores 0, 1, 2,. . . , 10. Além disso, a variável resposta foi codificada, para a análise, de forma que y = 0, se o tumor é benigno, e y = 1, caso o tumor seja maligno. Assim, vamos modelar a probabilidade (ou melhor, a chance) de um tumor ser maligno.

O conjunto de dados **BreastCancer** utilizado está disponível no pacote **mlbench** e, constitui informações sobre câncer de mama de Wisconsin (Wisconsin Breast Cancer). O objetivo é identificar cada uma das classes benignas ou malignas. O conjunto de dados possui 699 observações e 11 variáveis, sendo uma delas a classe alvo. Para este estudo utilizar-se-á apenas das variáveis **Cl.thickness**	(Clump Thickness), **Marg.adhesion** (Marginal Adhesion), **Bl.cromatin**	(Bland Chromatin) e **Class** (variável resposta). Para facilitar as variáveis explicativas foram renomeadas para **CT**, **MA** e **BC**.

Um modelo linear generalizado é definido pela especificação de três componentes: (**Fonte**: slides de aula)

**1) O componente aleatório**;

A especificação do componente aleatório do modelo GLM requer:

- Requer a definição de uma distribuição de probabilidades para a variável resposta.

- A variável resposta é discreta ou contínua? Sua distribuição é simétrica? Qual o conjunto de valores com probabilidade não nula?

- Deve-se propor um modelo que tenha propriedades compatíveis à distribuição dos dados;

- Não se tendo convicção sobre uma particular escolha, pode-se testar diferentes alternativas ou usar alguma abordagem que não exija essa especificação.

**2) O componente sistemático**; e

- Preditor linear do modelo, em que são inseridas as covariáveis por meio de uma combinação linear de parâmetros.

**3) Uma função de ligação**.

- Função real, monótona e diferenciável, denotada por `g()`, que conecta os componentes aleatório e sistemático do modelo.

- A função de ligação tem o papel de linearizar a relação entre os componentes aleatório e sistemático do modelo.

- Proporcionar interpretações práticas para os parâmetros de regressão (betas).

-------------------------------------------------------------------------------------------
**Para o estudo de caso em questão a especificação dos componentes do GLM ficaria:**

-------------------------------------------------------------------------------------------

- **Componente aleatório**: `Resposta Y possui distribuição binomial (benign, malignant)`

- **Componente sistemático**: $n_{i} = \beta_{0} + \beta_{1}CT_{i} + \beta_{2}MA_{i} + \beta_{3}BC_{i}$

- **Função de ligação**: `g() = logito`

# Carregando pacote

```{r library, eval=TRUE, message = FALSE, collapse=TRUE, warning=FALSE}
library(mlbench)                            # contém o conjunto de dados "BreastCancer"
library(dplyr)                              # função mutate_if()
library(magrittr)                           # piper
library(statmod)                            # resíduos quantílicos (função qres.binom())
library(hnp)                                # gráficos meio-normais
library(caret)                              # sensibilidade
library(effects)                            # grafico de efeitos
```


# Carregando dados e fazendo manipulações

Para ajustar o modelo usando a função `glm` foi necessário realizar a conversão das variáveis "CT", "MA" e "BC" para classe `numeric`. Originalmente estas varáveis aparecem com classe **factor** ocasionando erro no ajuste do modelo.


```{r, eval=TRUE,message = FALSE, collapse=TRUE}
data(BreastCancer)                                # carrega conjunto de dados
breast <- BreastCancer[,c(2,5,8,11)]              # seleciona variáveis de interesse
colnames(breast) <- c("CT", "MA", "BC", "Class")  # renomeia as variáveis
str(breast)                                       # estrutura do data frame

breast[,1:3] %<>% mutate_if(is.factor,as.numeric) # transforma de factor p/ numeric
str(breast)                                       # estrutura do data frame

head(breast, 10)                                  # ler as primeiras 6 linhas
```


# Análise exploratória dos dados

## Distribuição das variáveis

```{r, eval=TRUE,message = FALSE, collapse=TRUE, dpi = 600}
# Histograma: constata-se que a variável resposta (Class) tem distribuição binomial

with(breast, hist(ifelse(Class == 'malignant',1 ,0), main = 'Wisconsin Breast Cancer',
                  xlab = 'Class', ylab = 'Frequência'))

# Histograma de frequência p/ variável CT 
with(breast, hist(CT, main = 'Wisconsin Breast Cancer', xlab = 'CT', ylab = 'Frequência'))

# Histograma de frequência p/ variável MA 
with(breast, hist(MA, main = 'Wisconsin Breast Cancer', xlab = 'MA', ylab = 'Frequência'))

# Histograma de frequência p/ variável BC 
with(breast, hist(BC, main = 'Wisconsin Breast Cancer', xlab = 'BC', ylab = 'Frequência'))
```


## Tabelas de frequências

```{r, eval=TRUE,message = FALSE, collapse=TRUE}
with(breast,table(Class))                 # tabela freq. p/ variável Class

with(breast,prop.table(table(Class))*100) # tabela freq. p/ variável Class (%)

with(breast, table(Class, CT))            # tabela freq. p/ variável CT

with(breast, table(Class, MA))            # tabela freq. p/ variável MA

with(breast, table(Class, BC))            # tabela freq. p/ variável BC

```


# Dividindo conjunto de dados: Treino e Teste

Para avaliar a capacidade preditiva do modelo a ser ajustado, a base foi dividida, aleatoriamente, em duas novas bases: a primeira, com 500 observações, para o ajuste; a segunda, com 199 linhas, para validação. Na sequência é apresentado o resumo do modelo ajustado.

```{r, eval=TRUE,message = FALSE, collapse=TRUE}
set.seed(232)                                      # semente de reprodutibilidade.
ordem <- sample(1:nrow(breast))                    # sorteio aleatório de linhas.
breast_aj <- breast[ordem[1:500],]                 # cria base de ajuste.
breast_pred <- breast[ordem[501:nrow(breast)],]    # cria base de validação.

summary(breast_aj)                                 # sumário dos dados de treino

summary(breast_pred)                               # sumário dos dados de teste
```


# Ajuste do modelo - Família binomial e função de ligação logito

Utilizou-se a função `glm` do pacote **stats** para ajustar o modelo linear generalizado. No argumento `family` especificou-se a família binomial (enquanto distribuição da variável resposta Y). Sabendo que a probabilidade do nódulo ser **benign** e **malignant** varia de 0 a 1, é necessário usar uma função de ligação que limite a resposta de Y a esse intervalo. A função de ligação escolhida para isso foi a `logit` (logito).

O modelo foi ajustado usando as covariáveis **CT**, **MA** e **BC**. Aplicando-se a função **summary** pode obter um resumo do ajuste, com os betas estimados, o erro padrão associado a cada parâmetro estimado, AIC, e teste de Wald. Além disso, pode-se observar quais covariáveis apresentam efeito significativo na classificação do tumor. A partir da análise da significância dos parâmetros estimados (betas) constata-se que todas as covariáveis foram altamente significativas (***), isto é, estão altamente associadas a uma maior probabilidade de ocorrência de tumor maligno.


```{r,eval=TRUE,message = FALSE, collapse=TRUE}
ajuste <- glm(formula = Class ~ CT + MA + BC, family = binomial(link = 'logit'), data = 
                breast_aj)        # ajuste da regressão logística

names(ajuste)                     # elementos disponíveis no objeto ajuste

summary(ajuste)                   # sumário do ajuste
```


# Modelo ajustado e estimação pontual


- **Na escala do preditor**:

$$
ln \left[\frac{\pi_{x}}{1-\pi_{x}}\right] = \beta_{0} + \beta_{1}CT_{i} + \beta_{2}MA_{i} + \beta_{3}BC_{i}
$$


$$
ln \left[\frac{\pi_{x}}{1-\pi_{x}}\right] = -9.9033 + 0.9118CT_{i} + 0.4917MA_{i} + 0.8925BC_{i}
$$


- **Na escala da resposta Y**:

$$
\frac{\pi_{x}}{1-\pi_{x}} = e^{\beta_{0} + \beta_{1}CT_{i} + \beta_{2}MA_{i} + \beta_{3}BC_{i}}
$$


$$
\pi_{x} = \frac{e^{\beta_{0} + \beta_{1}CT_{i} + \beta_{2}MA_{i} + \beta_{3}BC_{i}}}{e^{\beta_{0} + \beta_{1}CT_{i} + \beta_{2}MA_{i} + \beta_{3}BC_{i}}+ 1}
$$


$$
\pi_{x} = \frac{e^{-9.9033 + 0.9118CT_{i} + 0.4917MA_{i} + 0.8925BC_{i}}}{e^{-9.9033 + 0.9118CT_{i} + 0.4917MA_{i} + 0.8925BC_{i}}+ 1}
$$

**Com base na questão 2**: Para nódulos com CT=4, MA=4 e BC=5, a probabilidade estimada do tumor ser maligno é:


**O cálculo manual na escala do preditor fica**:

Y = -9.9033+0.9118*4+0.4917*4+0.8925*5

```{r,eval=TRUE,message = FALSE, collapse=TRUE}
(Y <- ajuste$coefficients[1]+ajuste$coefficients[2]*4+
               ajuste$coefficients[3]*4+ajuste$coefficients[4]*5)

```


**O cálculo manual na escala da resposta Y fica**: 

Y = exp(-9.9033+0.9118*4+0.4917*4+0.8925*5)/(exp(-9.9033+0.9118*4+0.4917*4+0.8925*5)+1)

```{r,eval=TRUE,message = FALSE, collapse=TRUE}
(Y <- exp(ajuste$coefficients[1]+ajuste$coefficients[2]*4+
               ajuste$coefficients[3]*4+ajuste$coefficients[4]*5)/
   (exp(ajuste$coefficients[1]+ajuste$coefficients[2]*4+
          ajuste$coefficients[3]*4+ajuste$coefficients[4]*5)+1))

```


**Agora, usando a função predict do R**:


- **Na escala do preditor**:

```{r,eval=TRUE,message = FALSE, collapse=TRUE}
new_data <- data.frame(CT=4, MA=4, BC=5)

# Predição na escala do preditor (link).
predict(ajuste, newdata = new_data)

# Predição na escala do preditor (link), com os erros padrões associados.
p_link <- predict(ajuste, newdata = new_data, se.fit = TRUE)

# IC (95%) na escala do preditor (link), para a nova observação.
(IC_link <- cbind(LI = p_link$fit - 1.96 * p_link$se.fit, 
                  LS = p_link$fit + 1.96 * p_link$se.fit))
  
```


- **Na escala da resposta Y**:

```{r,eval=TRUE,message = FALSE, collapse=TRUE}

# Predição na escala de probabilidade da resposta (inversa do link).
predict(ajuste, newdata = new_data, type = 'response') 

# Predição na escala de probabilidade da resposta, com os erros padrões associados.
p_resp <- predict(ajuste, newdata = new_data, type = 'response', se.fit = TRUE)

# IC (95%) na escala de probabilidade da resposta, para a nova observação.
(IC_resp <- cbind(LI = p_resp$fit - 1.96 * p_resp$se.fit, 
                  LS = p_resp$fit + 1.96 * p_resp$se.fit))

#exp(IC_link)/(exp(IC_link) + 1)

```


# Predições - Conjunto de treino


```{r,eval=TRUE,message = FALSE, collapse=TRUE}
# Predição na escala do preditor (link)
breast_aj$pred_pred <- predict(ajuste, newdata = breast_aj)

# Predição na escala da resposta (probabilidade, inversa do link)
breast_aj$pred_resp <- predict(ajuste, newdata = breast_aj, type = 'response')

hist(breast_aj$pred_resp, xlab = "Preditos", ylab = "Frequência",
     main = "Histograma da probabilidade de resposta", 
     sub = "(sem limiar estabelecido)")
```


```{r,eval=TRUE,message = FALSE, collapse=TRUE}
# Matriz de confusão - conjunto de treino
breast_aj$pred2 <- ifelse(breast_aj$pred_pred > 0.5, 1, 0)

hist(breast_aj$pred2, xlab = "Preditos", ylab = "Frequência",
     main = "Histograma da probabilidade de resposta", 
     sub = "(limiar > 0,5 p/ Maligno)")

tab1 <- table(Predito = breast_aj$pred2, Observado = breast_aj$Class)
dimnames(tab1)[[1]] <- c('benign', 'malignant')
print(tab1)
```


# IC para os parâmetros estimados (betas)

Os intervalos de 95% de confiança para os parâmetros do modelo com base na estatística de Wald:

$$
IC(\beta_{k}; 1-\alpha) = \hat{\beta}_{k} \pm z_{\alpha/2}*ep(\hat{\beta}_{k})
$$


- IC 95% para a variável **CT**:

**Limite Inferior**: 0,9118 - 1,96*(0,1268) = 0,6633432

**Limite Superior**: 0,9118 + 1,96*(0,1268) = 1,160244

```{r, eval=TRUE,message = FALSE, collapse=TRUE}
# IC p/ variável CT
(LI_CT <- summary(ajuste)$coefficients[2,1]-(1.96*summary(ajuste)$coefficients[2,2]))
(LS_CT <- summary(ajuste)$coefficients[2,1]+(1.96*summary(ajuste)$coefficients[2,2]))
```


- IC 95% para a variável **MA**:

**Limite Inferior**: 0,4917 - 1,96*(0,1078) = 0,2804335

**Limite Superior**: 0,4917 + 1,96*(0,1078) = 0,7029232


```{r, eval=TRUE,message = FALSE, collapse=TRUE}
# IC p/ variável MA
(LI_MA <- summary(ajuste)$coefficients[3,1]-(1.96*summary(ajuste)$coefficients[3,2]))
(LS_MA <- summary(ajuste)$coefficients[3,1]+(1.96*summary(ajuste)$coefficients[3,2]))
```


- IC 95% para a variável **BC**:

**Limite Inferior**: 0,8925 - 1,96*(0,1460) = 0,6063842

**Limite Superior**: 0,8925 + 1,96*(0,1460) = 1,178686


```{r, eval=TRUE,message = FALSE, collapse=TRUE}
# IC p/ variável BC
(LI_BC <- summary(ajuste)$coefficients[4,1]-(1.96*summary(ajuste)$coefficients[4,2]))
(LS_BC <- summary(ajuste)$coefficients[4,1]+(1.96*summary(ajuste)$coefficients[4,2]))
```


Alternativamente, usando a função `confint.default` pode-se obter os intervalos de confiança para cada parâmetro estimado do modelo: 


```{r, eval=TRUE,message = FALSE, collapse=TRUE}
# Usando a função `confint.default`
confint.default(ajuste, level=0.95)       # IC com base no teste de Wald.

# Usando a função `confint`
confint(ajuste)                           # IC com base no perfil da verossimilhança.
```


```{r, eval=TRUE,message = FALSE, collapse=TRUE}
# Usando a função `confint.default`
confint.default(ajuste, level=0.95)       # IC com base no teste de Wald.

# Usando a função `confint`
confint(ajuste)                           # IC com base no perfil da verossimilhança.
```


# IC associados às predições - Conjunto de treino

- **Na escala da resposta Y**:

```{r, eval=TRUE,message = FALSE, collapse=TRUE}

# Predição na escala de probabilidade da resposta (inversa do link).
pred_resp <- predict(ajuste, newdata = breast_aj, type = 'response') 

# Predição na escala de probabilidade da resposta, com os erros padrões associados.
p_resp <- predict(ajuste, newdata = breast_aj, type = 'response', se.fit = TRUE)

# IC (95%) na escala de probabilidade da resposta, para a nova observação.
IC_resp <- cbind(LI = p_resp$fit - 1.96 * p_resp$se.fit, 
                  LS = p_resp$fit + 1.96 * p_resp$se.fit)

#cbind(Predicao = breast_aj$pred_resp, IC_resp)
#exp(IC_link)/(exp(IC_link) + 1)

```


# Gráficos de Efeitos

```{r, eval=TRUE,message = FALSE, collapse=TRUE, dpi = 600}

# Gráfico de efeitos marginais de cada variável
plot(allEffects(ajuste), type = 'response', main = 'Gráfico de efeitos')

```


# Razão de chance (odds ratio) e IC para RC 

A razão de chance é o exponencial da estimativa pontual. Os intervalos de confiança para as razões de chance (odds ratio – OR), fixando o nível de confiança de 95%: (**encontrei em um tutorial**: http://www.estatisticacomr.uff.br/?p=598)

A razão de chances pode ser interpretado como o aumento estimado na probabilidade de sucesso associada a mudança em uma unidade no valor da variável do preditor linear.


```{r, eval=TRUE,message = FALSE, collapse=TRUE}
# Razões de chance
(OR <-exp(ajuste$coefficients))
```


```{r, eval=TRUE,message = FALSE, collapse=TRUE}
# IC para as razões de chance
(IC <- exp(confint.default(ajuste, level=0.95)))

(OR_IC <- cbind(OR, IC))
```


**Simulando o aumento de um unidade em CT para responder a questão 1:**

**A questão 1** Para uma unidade a mais no escore de CT (fixados os valores de MA e BC), a chance de um tumor maligno será?

Para descobrir a chance fiz o seguinte:

- Inicialmente, obtive a probabilidade para os seguintes valores das preditoras: CT=4, MA=4 e BC=5, cujo resultado foi: **Y = 0,5432091**;

- Em seguida, simplesmente aumentei uma unidade em CT (isto é, aumentei para 5), então usei novamente as preditoras: CT=5, MA=4 e BC=5, cujo resultado foi: **Y = 1,351929**.

- Finalmente, é fácil verificar que a relação é multiplicativa: **2,4888** * **0,5432091 = 1,351929**.

O valor 2,2888 é o mesmo obtido fazendo-se a exponencial dos parâmetros estimados, sendo definido como **Razão de Chance**. O valor da RC é observável para cada parâmetro.  


```{r,eval=TRUE,message = FALSE, collapse=TRUE}
(Y <- exp(ajuste$coefficients[1]+ajuste$coefficients[2]*4+
               ajuste$coefficients[3]*4+ajuste$coefficients[4]*5)/
   (exp(ajuste$coefficients[1]+ajuste$coefficients[2]*4+
          ajuste$coefficients[3]*4+ajuste$coefficients[4]*5)+1))

(Y2 <- exp(ajuste$coefficients[1]+ajuste$coefficients[2]*5+
               ajuste$coefficients[3]*4+ajuste$coefficients[4]*5)/
   (exp(ajuste$coefficients[1]+ajuste$coefficients[2]*4+
          ajuste$coefficients[3]*4+ajuste$coefficients[4]*5)+1))

```


# Diagnóstico do ajuste


O diagnóstico do ajuste é fundamental em modelos de regressão linear tradicional, e em GLM não é diferente. O principal componente no diagnóstico de MLGs é, novamente, a análise de resíduos. (**Fonte:** slides de aula)

O objetivo principal dessa etapa da análise é a avaliação do modelo ajustado. No caso de MLGs, baseia-se, dentre outros, na verificação dos seguintes itens: (**Fonte:** slides de aula)

- Avaliação da distribuição proposta;
- Avaliação da parte sistemática do modelo;
- Adequação da função de ligação;
- Identificação e avaliação do efeito de observações mal ajustadas;
- Identificação de pontos influentes.


## Resíduos (default)

Pode-se, inicialmente, verificar os resíduos usando-se da função **plot** do R. No entanto, por se tratarem de dados binários os gráficos apresentados não são convenientes para analisar os resíduos. 

**Cesar Taconelli**: Os gráficos de resíduos através do plot *default* têm comportamento bastante atípico, mas característico da análise de dados binários, devido aos empates.


```{r,eval=TRUE,message = FALSE, collapse=TRUE, dpi = 600}
par(mfrow=c(2,2))
breast_aj$res_default <- ajuste$residuals
plot(ajuste)      # gráficos do ajuste (me parece que não são úteis para analisar os resíduos!)
```

O gráfico quantil-quantil normal para os resíduos componentes da deviance:

```{r, eval=TRUE,message = FALSE, collapse=TRUE, dpi = 600}
qqnorm(resid(ajuste), pch = 20)
qqline(resid(ajuste))
```


## Resíduos Quantílicos Aleatorizados


**Cesar Taconelli**: Para um diagnóstico mais adequado da qualidade do ajuste, é mais interessante usar os **resíduos quantílicos aleatorizados**. Para tanto, o pacote **statmod** dispõe da função `qres.binom()`. Além disso, pode-se usar os gráficos meio-normais com envelope simulado, disponíveis no pacote `hnp`.

Então, usando a `qres.binom()` e plotando-se os **resíduos quantílicos aleatorizados** constata-se uma boa dispersão em torno da média zero, variando aproximadamente entre -3,037485 e 3,251872. Os **resíduos quantílicos** plotados em função dos **valores preditos** (na escala do preditor) mostraram também tendência similar, ou seja, com uma distribuição aleatória, homocedastica e aparentemente normal. Além disso, o gráfico **Normal Q-Q qplot** produzido a partir do resíduo quantílico mostra aderência a distribuição normal - com pequenos desvios nas extremidades - o que é indicativo de um modelo bem ajustado.


```{r, eval=TRUE,message = FALSE, collapse=TRUE, dpi = 600}
# Resíduos quantílicos aleatorizados
breast_aj$rqa <- statmod::qres.binom(ajuste)  # Calcula os rqa e add ao dataframe "breast_aj"
plot(breast_aj$rqa, ylab = "Resíduos quantílicos aleatorizados")    # Plota os rqa
abline (h =0, col = "red")

#with(breast_aj, plot(rqa, col='black', xlab='Index', ylab='Resíduos'))
#abline (h =0, col = "red")

# Papel de probabilidade normal
qqnorm(breast_aj$rqa)                 
qqline(breast_aj$rqa, col = "red")

# resíduos versus valores preditos (na escala do preditor)
with(breast_aj, plot(pred_pred, rqa, col='black', xlab='Valores preditos', ylab='Resíduos'))
abline (h =0, col = "red")
```


## Envelope Simulado - Função hnp


**Cesar Taconelli**: O padrão para um ajuste adequado é os resíduos (pontos) dispostos no interior do envelope (linhas) simulado. Novamente temos um indicativo de que o modelo está bem ajustado.


```{r, eval=TRUE,message = FALSE, collapse=TRUE, dpi = 600}
# Envelope Simulado - Função hnp

hnp::hnp(ajuste)

```


# Previsão - Conjunto de validação


O modelo ajsutado foi usado na classificação dos dados de validação. Os seguintes resultados foram obtidos:

- Usando a função **predict** para obter as prediçoes para os dados não usados no ajuste.

- O argumento **type = 'response'** indica que as previsões devem ser retornadas na escala da probabilidade de **resposta Y**:

No geral, o modelo cometeu apenas 13 erros de classificação. Três tumores foram classificados como malignos quando na verdade eram benignos, e 10 tumores foram classificados como benignos enquanto na verdade eram malignos.

```{r, eval=TRUE,message = FALSE, collapse=TRUE}
# Prediçoes no conjunto de validação
preds <- predict(ajuste, newdata=breast_pred, type='response') 

# Matriz de confusão: limiar de probabilidade < 0,5 foi estabelecido. Isto é se a probabilidade estimada for < 0,5 o tumor será classificado como benigno.

(Conf_matrix <- table(preds > 0.5, breast_pred$Class))                                          
dimnames(Conf_matrix)[[1]] <- c('Tumor benigno', 'Tumor maligno')    # renomeando dim[1]
dimnames(Conf_matrix)[[2]] <- c('Tumor benigno', 'Tumor maligno')    # renomeando dim[2]
print(Conf_matrix)                                                   # imprime matriz

#(Conf_matrix <- addmargins(A=Conf_matrix, margin = seq_along(dim(Conf_matrix)[1]))) # adiciona total às colunas

```

**Especificidade**: 122/(122+3)= 0,9760 (97,60%)

**Sensibilidade**: 64/(64+10)= 0,8648 (86,48%)

```{r,eval=TRUE,message = FALSE, collapse=TRUE}
# Calculando a sensibilidade e sensitividade do modelo
(Esp <- Conf_matrix[1,1]/sum(Conf_matrix[,1]))                # cálculo manual especifidade
(Sens <- Conf_matrix[2,2]/sum(Conf_matrix[,2]))                 # cálculo manual sensibilidade

# Usando o pacote caret
sensitivity(Conf_matrix)
specificity(Conf_matrix)
```


**Fonte**: **Tutorial**: https://docs.ufpr.br/~taconeli/CE22518/Vinheta2.html

```{r,eval=TRUE,message = FALSE, collapse=TRUE}
library(ROCR)
pred <- prediction(ajuste$fitted.values, breast_aj$Class)
perf <- performance(pred,"tpr","fpr")
plot(perf, xlab = '1 - Especificidade', ylab = 'Sensibilidade', 
     main = "Curva ROC", col = "blue", lwd = 2)

area <- performance(pred,"auc")
area@y.values
```


# Questões propostas

Com base nos resultados apresentados, responda as seguintes questões:

1. Para uma unidade a mais no escore de CT (fixados os valores de MA e BC), a chance de um tumor
maligno:

a) É acrescida em 0.9118;
b) Fica multiplicada por 0.9118;
c) É acrescida em 2.4888;
d) Fica multiplicada por 2.4888; (**Correta**)
e) Não se altera.

**R:** A letra **d** está correta.


2. Para nódulos com CT=4, MA=4 e BC=5, a probabilidade estimada do tumor ser maligno é:
a) 0.1732;
b) 0.8268;
c) 0.5432 (**Correta**)
d) 0.4568;
e) 1.

**R:** A letra **c** está correta. (na escala da variável resposta)

3. O limite inferior de um intervalo de confiança 95% para o parâmetro correspondente à variável CT é:
a) 0.2138;
b) 0.6632;   (**Correta**)
c) 0.7850;
d) 0.9118;
e) 0.

**R:** A letra **b** está correta.

4. A sensibilidade e a especificidade do modelo são estimadas, respectivamente, por:
a) 0.9552 e 0.9242;
b) 0.8648 e 0.9760;   (**Correta**)
c) 0.3216 e 0.6130;
d) 0.7692 e 0.9346;
e) 1 e 1.

**R:** A letra **b** está correta.

5. Com base apenas no gráfico de resíduos apresentado, podemos afirmar que:

a) Os resíduos não têm distribuição normal, e portanto o modelo não está bem especificado;
b) Os resíduos têm distribuição normal, e portanto o modelo está bem especificado;
c) Os resíduos não têm distribuição binomial, e portanto o modelo não está bem especificado;
d) Os resíduos têm distribuição binomial, e portanto o modelo está bem especificado;
e) Nenhuma das afirmações é necessariamente verdadeira. (**Correta**)

**R:** A letra **e** está correta.