---
title: "Inferência estatística"
subtitle: "ESTIMATIVA DE MÁXIMA VEROSSIMILHANÇA (Maximum-Likelihood Estimation- MLE)"
author:
- name: Deivison Venicio Souza
fontsize: 12pt
lang: pt-BR
date: '`r format(Sys.Date(),"%d/%B/%Y")`'

output:
  prettydoc::html_pretty:
    theme: architect
    highlight: vignette
    toc: yes
    df_print: paged
    number_sections: yes
  pdf_document:
    toc: yes
#csl: Global_Change_Biology.csl
#bibliography: INF.bib
#output: 
#    html_document:
#        code_folding: show
#        fig_caption: yes
#        number_sections: yes
#        theme: flatly
#        toc: yes
#        df_print: paged
#    highlight: tango
---

```{r setup, include=FALSE, echo=FALSE, warning=FALSE}
library(rmarkdown)
library(fitdistrplus)
library(MASS)
knitr::opts_chunk$set(fig.align="center", cache=TRUE, prompt=FALSE, comment = NA, eval = TRUE)
```

# Descrição da atividade

Obter os gráficos das funções `L()` (Verossimilhança), `l()` (log-Verossimilhança), `LR()` (Verossimilhança Relativa) e `D()` (Deviance) e as estimativas (analíticas qdo possível e também numéricas em todos os casos) para os casos a seguir:

Procure, em cada distribuição, comparar a informação entre os respectivos conjuntos de dados.

1) Dados de N($\mu$, 5) - **Distribuição Normal**
 
 **a)** 20, 28, 39
 
 **b)** < 22, [25-32], > 38
 
 **c)** \> 22, [25-32], < 38


2) Dados de P($\lambda$) - **Distribuição de Poisson**

**a)** 5, 3, 0, 1, 6, 2, 3, 4, 5, 3

**b)** 5, <3, 0, 1, >4, [1-3], 3, 4, >3, [1-6]


# Resolução - MLE (distribuição normal com 'mu' desconhecido e variância conhecida) - N(mu, 5)

## Para dados não intervalares

1) Dados de N($\mu$, 5) - **Distribuição Normal**
 
`Para os dados: 20, 28, 39`
 
`Qual o valor de 'mu' que maximiza a probabilidade de ocorrência dos valores observados?`

`Ou de outro modo, qual o valor de 'mu' que melhor explica a amostra observada?`

`O estimador de máxima verossimilhança auxilia na escolha do 'mu' que melhor explica a amostra observada.`

**A função de verossimilhança:** $L(\Theta, y)$. Em que: $\Theta$ =  um escalar ou um vetor de parâmetros; e $y$ = representa valores amostrados de uma v.a `Y`.

**A função de log-verossimilhança:** $l(\Theta, y)$ = $log(L(\Theta, y))$. É o logaritmo da verossimilhança $L(\Theta, y)$. O valor do parâmetro $\Theta$ que maximiza a verossimimilhança e a log-verossimilhança é o mesmo.

**A função deviance:** $D(\Theta, y)$ = $-2[l(\Theta, y) - l(\hat{\Theta}, y)]$. Em que:  $\hat{\Theta}$ é o estimador de máxima verossimilhança de $\Theta$.  A função deviance possui o seu mínimo em zero.

### Solução Analítica

O procedimento da solução analítica foi baseado no tutorial: http://www.leg.ufpr.br/~paulojus/embrapa/Rembrapa/Rembrapase16.html

**PASSO 1:** Salva os dados amostrais de uma v.a como um objeto:

```{r amostra1, eval=TRUE, collapse=TRUE}
(x1 <- c(20, 28, 39))

mean(x1)
```

**PASSO 2:** Obter as `somas` e `somas de quadrados` para os dados da v.a:

```{r, eval=TRUE, collapse=TRUE}
(soma <- sum(x1))
(sq <- sum(x1^2))
```

**PASSO 3:** Cria-se uma sequência de valores para $\mu$ com intuito de observar as mudanças correpondentes no estimador de máxima verossimilhança (MLE). A partir desta simulação consegue-se encontrar o valor de $\mu$ que maximiza a probabilidade de ocorrência dos valores observados (20, 28, 39). Já sabe-se de antemão que o estimador de máxima verossimilhança é $\hat{\mu}$ = `r mean(x1)` (média). Portanto, para fins de ajuste da curva de verossimilhança pode-se obter valores ao redor deste valor (`r mean(x1)`). Assim, foi gerada uma sequência de 100 valores no intervalo de 10 a 50:

```{r , eval=TRUE, collapse=TRUE}
(seq_mu <- seq(from = 10, to = 50, length.out = 100))
```

**PASSO 4:** Analíticamente, pode-se obter as estimativas da log-verossimilhança para cada valor de $\mu$ simulado (`seq_mu`) através da fórmula:

$$
l(\mu) = \sum_{i=1}^3 log(f(x_i)) = -5log(8\pi) - \frac{1}{8} (\sum_{i=1}^3 x_{i}^2 - 2\mu \sum_{i=1}^3 x_i + 3\mu^2)
$$

```{r , eval=TRUE, collapse=TRUE}
(l_mu <- -5*log(8*pi) - (sq - 2*seq_mu*soma + 3*(seq_mu^2))/8)
```

Agora, pode-se verificar qual o valor de $\mu$ em `seq_mu` que maximizou a função de log-verossimilhança (`l_mu`):

```{r, eval=TRUE, collapse=TRUE}
(mu <- seq_mu[l_mu == max(l_mu)])
```

**PASSO 5:** Finalmente, obtêm-se o gráfico da função de log-verossimilhança para o parâmetro $\mu$ da distribuição normal cujo $\mu$ é desconhecido e $\sigma$ = 5. Assim, pode-se constatar que o valor do parâmetro $\mu$ que maximiza a verossimilhança é $\hat{\mu}$ = `r round(mu,3)` (estimador de máxima verossimilhança), cuja contribuição é de `r round(max(l_mu),2)`:

```{r , eval=TRUE, collapse=TRUE, dpi= 600}
plot(seq_mu, l_mu, type = "l", xlab = expression(mu), ylab = expression(l~(mu)), main = "log-verossimilhança")
abline(v=mu, lty=2, col="green")
abline(h=max(l_mu), lty=2, col="red")
legend(12,-40,legend="amostra 1 (20, 28, 39)",col="black",lwd=1,lty=1,bty="n", cex=.8)
```

### Solução Numérica

Outra forma de fazer a estimativa de máxima verossimilhança é usando a função `dnorm`, que calcula a densidade $f(x)$ da distribuição normal. A seguir é apresentada uma função para calcular a log-verossimilhança dados os valores 20, 28, 39 de uma v.a. Para obter a log-verossimilhança deve-se usar o argumento `log = TRUE`. A função recebe um parâmetro `par` que constitui o $\mu$ desconhecido. Do mesmo modo, o que deseja-se encontrar é o valor do parâmetro $\mu$ que maximiza a contribuição dos dados, isto é, maximiza a verossimilhança. A função calcula a contribuição média na escala log (log-likelihood):

```{r , eval=TRUE, collapse=TRUE}
# cada linha (l1, l2 e l3) calcula o log das contribuições de cada valor (20, 28, 39)...
# return: retorna a soma das contribuições...
loglk.1 <- function(par){
  l1 <- dnorm(20, mean=par, sd=5, log=TRUE)
  l2 <- dnorm(28, mean=par, sd=5, log=TRUE)                
  l3 <- dnorm(39, mean=par, sd=5, log=TRUE)
  return(l1+l2+l3)
}
```

Agora, usando a função definida pode-se calcular os valores da log-verossimilhança:

```{r , eval=TRUE, collapse=TRUE}
loglk.1(20)
loglk.1(28)         # 28 tem contribuicao maior do que 20 (pois possui maior valor)...
loglk.1(39)         # 39 possui menor contribuição do que 20...
loglk.1(27:31)      # verificar no intervalo de 27 a 31 que 29 tem a maior contribuição...
```

Aqui, cria-se novamente uma sequência de valores para $\mu$ (10 a 50) para observar as mudanças correpondentes no estimador de máxima verossimilhança (MLE). Assim, a função `curve` recebe a função `loglk.1()` e o intervalo pré-especificado. `x` = simulação para os valores de $\mu$ (10 a 50); e `y` = valor correpondente da log-verossimilhança:

```{r , eval=TRUE, collapse=TRUE}
loglk.1(10:50)
```

```{r , eval=TRUE, collapse=TRUE, dpi= 600}
curve(loglk.1, from=10, to=50, xlab = expression(mu), ylab = expression(l~(mu)), main = "log-verossimilhança")
abline(v = mean(x1), lty=2, col="green")    
abline(h = loglk.1(29), lty=2, col="red")
legend(12,-32,legend="amostra 1 (20, 28, 39)",col="black",lwd=1,lty=1,bty="n", cex=.8)
```

Uma função genérica que faz a mesma coisa. Porém, pode receber um vetor de dados. Onde: x = é o parâmetro desconhecido ($\mu$); e y =  representa valores amostrados de uma v.a.:

```{r , eval=TRUE, collapse=TRUE}
loglk.2 <- function(par, y){
  sapply(par, function(x) sum(dnorm(y, mean=x, sd=5, log=TRUE)))
}
```

Plota-se novamente a curva de log-verossimilhança:

```{r , eval=TRUE, collapse=TRUE, dpi= 600}
x <- curve(loglk.2(x, y=x1), from=10, to=50, xlab = expression(mu), ylab = expression(l~(mu)), main = "log-verossimilhança")
abline(v=mean(x1), lty=2, col="green")  
abline(h=max(x$y), lty=2, col="red")
legend(12,-32,legend="amostra 1 (20, 28, 39)",col="black",lwd=1,lty=1,bty="n", cex=.8)
```

**Usando as funções `optimize` e`optim` para encontrar o máximo da verossimilhança:**

O R possui duas funções (`optimize` e`optim`) que podem ser usadas para minimizar expressões matemáticas. Isto é, estimar o valor dos parâmetros de uma função que retornem no menor valor da função. Ambas as funções (`optimize` e`optim`) buscam por default o mínimo de uma função. Assim, no caso da estimativa de verossimilhança deve-se usar `maximum=TRUE` na `optimize` e `control=list(fnscale=-1)` na `optim`, com o objetivo de encontrar o máximo da função de verossimilhança:

A função `optimize`: Para otimização de funções com apenas um parâmetro livre.

```{r , eval=TRUE, collapse=TRUE}
est.1 <- optimize(loglk.2, interval=c(10,50), y=x1, maximum=TRUE)
est.1
```

A função `optim`: Para otimização de funções com mais de um parâmetro livre.

```{r , eval=TRUE, collapse=TRUE}
est.2 <- optim(20, fn = loglk.2, y = x1, method = "Brent", control=list(fnscale=-1), 
      lower = 10, upper = 50)
est.2
```

Então, usando ambas as funções de otimização o valor do parâmetro $\mu$ que maximiza a verossimilhança foi $\hat{\mu}$ = `r est.1$maximum` (estimador de máxima verossimilhança), e o valor estimado para a função foi: `r round(est.1$objective, 3)`.

### Usando pacote 'fitdistrplus'

```{r , eval=TRUE, collapse=TRUE, dpi = 600}
fitNormal <- fitdist(data=x1, distr='norm', method="mle",
                     optim.method="Nelder-Mead")
summary(fitNormal)
logLik(fitNormal)    # log-likelihood.

curve(dnorm(x, fitNormal$estimate[1], fitNormal$estimate[2]), from=10, to=50, col = 2, xlab = expression(x), ylab = expression(f~(x)), main = "Função Densidade de Probabilidade Normal")
abline(v=fitNormal$estimate[1], lty=2, col="green") 
```

## Para dados intervalares

Para dados intervalares: Como estimar o parâmetro $\mu$? Isto é, o valor de $\mu$ que maximiza a verossimilhança?

1) Dados de N($\mu$, 5) - **Distribuição Normal**
 
 **b)** < 22, [25-32], > 38
 
 **c)** \> 22, [25-32], < 38

`Para os dados intervalares: < 22, [25-32], > 38`

```{r , eval=TRUE, collapse=TRUE}
loglk.3 <- Vectorize(function(par){
  l1 <- pnorm(22, mean=par, sd=5, log=TRUE)
  l2 <- log(diff(pnorm(c(25,32), mean=par, sd=5)))
  l3 <- pnorm(38, mean=par, sd=5, log=TRUE, lower=FALSE)
  return(l1+l2+l3)
}, "par")
```

A função `optimize`:

```{r , eval=TRUE, collapse=TRUE}
est.3 <- optimize(loglk.3, interval=c(10,50), maximum=TRUE)
est.3
```

A função `optim`:

```{r , eval=TRUE, collapse=TRUE}
est.4 <- optim(25, fn = loglk.3, method = "Brent", control=list(fnscale=-1), 
      lower = 10, upper = 50)
est.4
```

Então, usando ambas as funções de otimização o valor do parâmetro $\mu$ que maximiza a verossimilhança para a amostra intervalar foi $\hat{\mu}$ = `r round(est.3$maximum,3)` (estimador de máxima verossimilhança), e o valor estimado para a função foi: `r round(est.3$objective, 3)`.

Finalmente, pode-se plotar o gráfico da função de verossimilhança para o parâmetro $\mu$ da distribuição normal com $\mu$ desconhecido e $\sigma$ = 5, com base na amostra intervalar: `< 22, [25-32], > 38`:

```{r , eval=TRUE, collapse=TRUE, dpi= 600}
x <- curve(loglk.3, from=10, to=50, col=1, xlab = expression(mu), ylab = expression(l~(mu)), main = "log-verossimilhança")
abline(v=est.3$maximum, lty=2, col="green")  
abline(h=est.3$objective, lty=2, col="red")
legend(12,-22,legend="amostra 2 (< 22, [25-32], > 38)",col="black",lwd=1,lty=1,bty="n", cex=.8)
```

--------------------------------------------------------------------------------------------------------

`Para os dados intervalares: > 22, [25-32], < 38`

```{r , eval=TRUE, collapse=TRUE}
loglk.4 <- Vectorize(function(par){
  l1 <- pnorm(22, mean=par, sd=5, lower=F, log=TRUE)
  l2 <- log(diff(pnorm(c(25,32), mean=par, sd=5)))
  l3 <- pnorm(38, mean=par, sd=5, log=TRUE)
  return(l1+l2+l3)
}, "par")
```

A função `optimize`:

```{r , eval=TRUE, collapse=TRUE}
est.5 <- optimize(loglk.4, interval=c(10,50), maximum=TRUE)
est.5
```

A função `optim`:

```{r , eval=TRUE, collapse=TRUE}
est.6 <- optim(25, fn = loglk.4, method = "Brent", control=list(fnscale=-1), 
      lower = 10, upper = 50)
est.6
```

Então, usando ambas as funções de otimização o valor do parâmetro $\mu$ que maximiza a verossimilhança para a amostra intervalar foi $\hat{\mu}$ = `r round(est.5$maximum,3)` (estimador de máxima verossimilhança), e o valor estimado para a função foi: `r round(est.5$objective, 3)`.

Finalmente, pode-se plotar o gráfico da função de verossimilhança para o parâmetro $\mu$ da distribuição normal com $\mu$ desconhecido e $\sigma$ = 5, com base na amostra intervalar: `> 22, [25-32], < 38`:

```{r , eval=TRUE, collapse=TRUE, dpi= 600}
x <- curve(loglk.4, from=10, to=50, col=1, xlab = expression(mu), ylab = expression(l~(mu)), main = "log-verossimilhança")
abline(v=est.5$maximum, lty=2, col="green")  
abline(h=est.5$objective, lty=2, col="red")
legend(10,-12,legend="amostra 3 (> 22, [25-32], < 38)",col="black",lwd=1,lty=1,bty="n", cex=.8)
```

## Plotagem das três curvas de log-verossimilhança

```{r , eval=TRUE, collapse=TRUE, dpi= 600}
curve(loglk.2(x, y=x1), from=10, to=50, col = "black",  ylim=c(-35, 0), xlab = expression(mu), ylab = expression(l~(mu)), main = "log-verossimilhança")
abline(v=mean(x1), lty=2, col="black")  
abline(h=max(x$y), lty=2, col="black")

curve(loglk.3, from=10, to=50, col = "red", add=TRUE)
abline(v=est.3$maximum, lty=2, col="red")  
abline(h=est.3$objective, lty=2, col="red")

curve(loglk.4, from=10, to=50, col = "orange", add=TRUE)
abline(v=est.5$maximum, lty=2, col="orange")  
abline(h=est.5$objective, lty=2, col="orange")

legend(12,-26,legend="amostra 1 (20, 28, 39)",col="black",lwd=1,lty=1,bty="n", cex=.8)
legend(12,-28,legend="amostra 2 (< 22, [25-32], > 38)",col="red",lwd=1,lty=1,bty="n", cex=.8)
legend(12,-30,legend="amostra 3 (> 22, [25-32], < 38)",col="orange",lwd=1,lty=1,bty="n", cex=.8)
```

## A `Função deviance` torna as curvas comparáveis

```{r , eval=TRUE, collapse=TRUE}
dev <- function(par, fun, max.fun, ...){
  -2*(fun(par, ...) - max.fun) 
}
```

```{r , eval=TRUE, collapse=TRUE}
dev(25, loglk.2, max.fun=est.1$objective, y=x1)
dev(25, loglk.3, max.fun=est.3$objective)
dev(25, loglk.4, max.fun=est.5$objective)
```

Então, pode-se plotar os gráficos `deviance`. A abertura de cada curva traz informação quanto a incerteza da estimativa do parâmetro $\mu$. Assim, quanto maior a abertura da função, maior também será a incerteza. Portanto, a incerteza para as amostras intervalares é maior do que para a amostra não-intervalar:

```{r , eval=TRUE, collapse=TRUE, dpi= 600}
curve(dev(x, fun=loglk.2, max.fun=est.1$objective, y=x1), from=15, to=45,  xlab = expression(mu), ylab = expression(D~(mu)), main = "Deviance", col = 'black')
abline(v=est.1$maximum, lty=2, col = 'black')

curve(dev(x, fun=loglk.3, max.fun=est.3$objective), from=15, to=45, add=TRUE, col='red')
abline(v=est.3$maximum, lty=2, col='red')

curve(dev(x, fun=loglk.4, max.fun=est.5$objective), from=15, to=45, add=TRUE, col='orange')
abline(v=est.5$maximum, lty=2, col='orange')

legend(14,31,legend="amostra 1 (20, 28, 39)",col="black",lwd=1,lty=1,bty="n", cex=.8)
legend(14,29,legend="amostra 2 (< 22, [25-32], > 38)",col="red",lwd=1,lty=1,bty="n", cex=.8)
legend(14,27,legend="amostra 3 (> 22, [25-32], < 38)",col="orange",lwd=1,lty=1,bty="n", cex=.8)

```

# Resolução - MLE (distribuição de Poisson) - P(lambda)

Baseado em: http://www.leg.ufpr.br/Rpira/Rpira/node24.html

2) Dados de P($\lambda$) - Distribuição de Poisson com $\lambda$ desconhecido

**a)** 5, 3, 0, 1, 6, 2, 3, 4, 5, 3

**b)** 5, <3, 0, 1, >4, [1-3], 3, 4, >3, [1-6]

## Para dados não intervalares

`Qual o valor de 'lambda' que maximiza a probabilidade de ocorrência dos valores observados?`

`Para os dados não-intervalares: 5, 3, 0, 1, 6, 2, 3, 4, 5, 3`

```{r , eval=TRUE, collapse=TRUE}
x2 <- c(5, 3, 0, 1, 6, 2, 3, 4, 5, 3)
mean(x2)
```

A função de máxima verossimilhança do parâmetro $\lambda$ da distribuição Poisson pode ser definida:

```{r , eval=TRUE, collapse=TRUE}
loglk.pois <- function(lambda, dados){
  loglk.pois <- function(l, dados){sum(dpois(dados, lambda = l, log = TRUE))}
  sapply(lambda, loglk.pois, dados = dados)
}
```

Usando a função `loglk.pois` pode-se buscar a estimativa de máxima verossimilhança de $\lambda$ simplesmente experimentando diversos valores de $\lambda$. A partir desta simulação consegue-se encontrar o valor de $\lambda$ que maximiza a probabilidade de ocorrência dos valores observados (5, 3, 0, 1, 6, 2, 3, 4, 5, 3). Já sabe-se de antemão que o estimador de máxima verossimilhança é $\hat{\lambda}$ = `r mean(x2)` (média). Portanto, para fins de ajuste da curva de verossimilhança pode-se obter valores ao redor deste valor (`r mean(x2)`). Assim, foi gerada uma sequência de 100 valores na vizinhança da média amostral (0 a 15) e, para cada valor aplicada a função de log-verossimilhança (`loglk.pois`):

```{r , eval=TRUE, collapse=TRUE}
(seq_lambda <- seq(from = 0, to = 15, length.out = 100))
```

Aplicando a função de log-verossimilhança (`loglk.pois`) a cada valor simulado de $\lambda$ (`seq_lambda`):

```{r , eval=TRUE, collapse=TRUE}
(log_lik <- sapply(seq_lambda, loglk.pois, dados=x2))
```

Agora, pode-se verificar qual o valor de $\lambda$ em `seq_lambda` que maximizou a função de log-verossimilhança (`loglk.pois`):

```{r, eval=TRUE, collapse=TRUE}
(lambda <- seq_lambda[log_lik == max(log_lik)])

max(log_lik)
```

```{r , eval=TRUE, collapse=TRUE, dpi = 600}
plot(seq_lambda, log_lik, ty = "l", xlab = expression(lambda), ylab = expression(l~(lambda)), main = "log-verossimilhança")
#curve(loglk.pois(x, dados=x2), 0, 15)
abline(h = max(log_lik), lty=2, col='red')
abline(v = lambda, lty=2, col='green')
legend(5,-80,legend="amostra não-intervalar",col="black",lwd=1,lty=1,bty="n")
```

## Para dados intervalares

`Para os dados intervalares: 5, <3, 0, 1, >4, [1-3], 3, 4, >3, [1-6]`

```{r , eval=TRUE, collapse=TRUE}
loglk.pois.i <- Vectorize(function(par){
  l1 <- dpois(x=5, lambda=par, log = TRUE)
  l2 <- ppois(q=3, lambda=par, log=TRUE)
  l3 <- dpois(x=0, lambda=par, log = TRUE)
  l4 <- dpois(x=1, lambda=par, log = TRUE)
  l5 <- ppois(q=4, lambda=par, lower=F, log = TRUE)
  l6 <- log(diff(ppois(c(1,3), lambda=par)))
  l7 <- dpois(x=3, lambda=par, log = TRUE)
  l8 <- dpois(x=4, lambda=par, log = TRUE)
  l9 <- ppois(q=3, lambda=par, lower=F, log = TRUE)
  l10 <- log(diff(ppois(c(1,6), lambda=par)))
  
  return(l1+l2+l3+l4+l5+l6+l7+l8+l9+l10)
  
}, "par")
```

Agora, usando a função `loglk.pois.i` para calcular os valores da log-verossimilhança:

```{r , eval=TRUE, collapse=TRUE}
loglk.pois.i(7)
loglk.pois.i(3:4)
```

A função `optimize`:

```{r , eval=TRUE, collapse=TRUE}
(est.7 <- optimize(loglk.pois.i, interval=c(0,15), maximum=TRUE))
```

A função `optim`:

```{r , eval=TRUE, collapse=TRUE}
(est.8 <- optim(7.5, fn = loglk.pois.i, method = "Brent", control=list(fnscale=-1), 
      lower = 0, upper = 15))
```

Então, usando ambas as funções de otimização o valor do parâmetro $\lambda$ que maximiza a verossimilhança para a amostra intervalar foi $\hat{\lambda}$ = `r round(est.7$maximum,3)` (estimador de máxima verossimilhança), e o valor estimado para a função foi: `r round(est.7$objective, 3)`.

Finalmente, pode-se plotar o gráfico da função de verossimilhança para o parâmetro $\lambda$ da distribuição de Poisson com $\lambda$ desconhecido, com base na amostra intervalar: `5, <3, 0, 1, >4, [1-3], 3, 4, >3, [1-6]`:

```{r , eval=TRUE, collapse=TRUE, dpi= 600}
curve(loglk.pois.i, from=0, to=15, col=1, xlab = expression(lambda), ylab = expression(l~(lambda)), main = "log-verossimilhança")
abline(v = est.7$maximum, lty=2, col="green")  
abline(h = est.7$objective, lty=2, col="red")
legend(5,-60,legend="amostra intervalar",col="black",lwd=1,lty=1,bty="n")
```

## Plotagem das duas curvas de log-verossimilhança

```{r , eval=TRUE, collapse=TRUE, dpi= 600}

curve(loglk.pois(x, dados=x2), from=0, to=15, ty = "l", xlab = expression(lambda), ylab = expression(l~(lambda)), main = "log-verossimilhança", col = "black",ylim=c(-90,-5))
abline(h = max(log_lik), lty=2, col='black')
abline(v = lambda, lty=2, col='black')
legend(5,-80,legend="amostra não-intervalar",col="black",lwd=1,lty=1,bty="n")

curve(loglk.pois.i, from=0, to=15, col="red", add=TRUE)
abline(v=est.7$maximum, lty=2, col="red")  
abline(h=est.7$objective, lty=2, col="red")
legend(5,-70,legend="amostra intervalar",col="red",lwd=1,lty=1,bty="n")
```

## A `Função deviance` torna as curvas comparáveis: Poisson

A função `deviance` do parâmetro $\lambda$ para os dados não intervalares da distribuição Poisson pode ser definida:

```{r , eval=TRUE, collapse=TRUE}
dev.pois <- function(lambda, dados){
  lambda.est <- mean(dados)
  lik.lambda.est <- loglk.pois(lambda.est, dados = dados)
  lik.lambda <- loglk.pois(lambda, dados = dados)
  return(-2 * (lik.lambda - lik.lambda.est))
  }
```

As funções `optimize` e `optim` também podem ser usadas para encontrar o ponto mínimo da `deviance`:

```{r , eval=TRUE, collapse=TRUE}
(est.9 <- optimize(dev.pois, interval=c(0,15), dados=x2, maximum=FALSE))
```

```{r , eval=TRUE, collapse=TRUE}
(est.10 <- optim(7.5, fn = dev.pois, dados=x2, method = "Brent", lower = 0, upper = 15))
```

O gráfico das funções da `deviance` para cada tipo de dados (não intervalar e intervalar) para o parâmetro $\lambda$ da distribuição Poisson:

```{r , eval=TRUE, collapse=TRUE, dpi= 600}
deviance <- curve(dev.pois(x, dados=x2), from=0, to=15, xlab = expression(lambda), ylab = expression(D~(lambda)), main = "Deviance", col = 'black')
legend(9,30,legend="amostra não-intervalar",col="black",lwd=1,lty=1,bty="n")

min(deviance$y)
deviance$x[deviance$y == min(deviance$y)]

abline(h=min(deviance$y), lty=2, col="black") 
abline(v=deviance$x[deviance$y == min(deviance$y)], lty=2, col="black")

curve(dev(x, fun=loglk.pois.i, max.fun=est.7$objective), from=0, to=15, add=TRUE, col='red')
abline(v=est.7$maximum, lty=2, col='red')
legend(9,40,legend="amostra intervalar",col="red",lwd=1,lty=1,bty="n")
```

A abertura de cada curva traz informação quanto a incerteza da estimativa do parâmetro $\lambda$. Portanto, a maior incerteza na estimativa do parâmetro $\lambda$ da ditribuição de Poisson foi constatada quando usados os dados da amostra intervalar.

# Informações da sessão

```{r}
sessionInfo()
```

# Referência